臺北高等行政法院判決
　　　　　　　　　　　　　　　　　　 93年度訴字第04001號
　　　　　　　　　　　　　　　.
原　　　告　甲○○
訴訟代理人　楊祺雄律師
複　代理人　黃世瑋律師
輔　佐　人　乙○○
被　　　告　經濟部智慧財產局
代　表　人　蔡練生（局長）住同上
訴訟代理人　丁○○
　　　　　　己○○
參　加　人　彥豪金屬工業股份有限公司
代　表　人　丙○○董事長）住.
訴訟代理人　戊○○
上列當事人間因新型專利舉發事件，原告不服經濟部中華民國93
年10月7日經訴字第09306226600號訴願決定，提起行政訴訟。本
院判決如下：
　　主  文
原告之訴駁回。
訴訟費用由原告負擔。
　　事  實
一、事實概要：
  (一)參加人前於民國（下同）89年4月1日以「碟式煞車器之煞車
    片導位裝置」，申請專利範圍：「一種碟式煞車器之煞車片
    導位裝置，主要係由左側主體以短柱嵌合右側主體，經由鎖
    合螺栓進行固鎖成一體，其藉螺孔固鎖一調整座定位，並以
    內槽容置貼合調整座之支撐座，該支撐座內部容置支撐座華
    司及壓縮彈簧，經由螺絲鎖於調整座螺孔，而右側主體係利
    用內槽所設之凸輪式螺旋面，嵌合螺旋軸之凸輪螺旋部，其
    軸端面與支撐座嵌合，並有鎖合支撐座螺絲軸向螺孔，其支
    撐座、華司及彈簧之定位與前述相同；其特徵在於：右側主
    體係利用內槽所設之凸輪式螺旋面，嵌合螺旋軸之凸輪螺旋
    部，使螺旋軸可在旋轉作動時受頂推前進，而螺旋軸及調整
    座之端面乃分別有嵌合支撐座之弧，與鎖合支撐座螺絲之軸
    向螺孔，且支撐座是以中央位弧槽容置支撐座華司及壓縮彈
    簧，使華司一弧面恰可與弧槽內面貼靠，因此可藉由迫擋壓
    縮彈簧之支撐座螺絲調鬆，提供較大空間釋放彈簧之彈力，
    並經由彈力作用控制華司與支撐座，利用弧面接觸產生自動
    導正之滑位，因而使配合支撐座吸附定位之兩分置煞車片，
    得以保持絕對的相對平行，俾可對車輪軸上碟片產生準確的
    夾合煞止作用，進而達到簡化煞車器校正功能暨提高煞止動
    作平穩、安全性之實用目的者。」向被告申請新型專利，經
    被告編為第00000000號審查，於90年6月1日審定准予專利，
    並於公告期滿後，發給新型第178006號專利證書（下稱系爭
    案）。
  (二)嗣原告於91年10月4日，引證89年3月10日申請，90年12月11
    日公告之第00000000號「自行車碟剎來令片自動定位夾持機
    構」新型專利案（下稱引證案），以系爭案違反核准審定時
    專利法（下稱專利法）第98條第1項第2款之規定，對之提起
    舉發，案經被告審查，於93年5月27日以（93）智專3（3）
    05018字第09320503020號專利舉發審定書（下稱原處分）為
    「舉發不成立」之處分。原告不服，提起訴願，遭駁回後，
    遂向本院提起行政訴訟。
二、兩造聲明：
　(一)原告聲明求為判決：
    1.訴願決定及原處分均撤銷。
    2.請求判命被告應就原告91年10月4日專利舉發申請案作成
      舉發成立之行政處分。
    3.訴訟費用由被告負擔。
　(二)被告及參加人聲明求為判決：
    1.原告之訴駁回。
    2.訴訟費用由原告負擔。
三、兩造之爭點：
    於系爭案與引證案是否為相同之新型？
　(一)原告主張之理由：
    1.原處分及訴願決定認系爭案無違專利法第98條第1項第2款
      之理由概為：引證案推桿40之技術內容係於推桿內側端與
      剎車來令片間裝設有一對位片50，該對位片50與推桿40連
      結之一側中央係凸設有一圓弧狀調整塊52，而推桿40內側
      端中央則配合形成有一圓弧凹槽45，該對位片50利用調整
      塊52與圓弧凹槽45可調整其在推桿40上之角度，使剎車來
      令片60自動調整位置，而平壓在剎車盤80上；滾珠座20之
      旋階面21係均勻佈設有數旋槽22，該各旋槽22具有朝同向
      變化之傾斜弧面，使各滾珠30容置在對應之旋槽22內，當
      推桿40轉動時可使滾珠30沿傾斜弧面移動，而使推桿40產
      生軸向位移。由系爭案與引證案所揭示之技術內容相較，
      系爭案兩支撐座5分別各與螺旋軸7之弧槽72、調整座4之
      弧槽41嵌合，螺旋軸7和右側主體3之凸輪式螺旋面32嵌合
      ，支撐座5中央位弧槽51容置華司R及壓縮彈簧S1等，與引
      證案對位片50中央圓弧調整塊52配合推桿40內側圓弧凹槽
      45，滾珠座20設旋槽22容置滾珠30等，彼此組成構件及結
      合之空間型態並不相同，二者並非相同之新型，引證案尚
      不足以證明系爭案不具新穎性云云為據。
    2.系爭案的特徵僅限於「螺旋軸7及調整座4之端面乃分別有
      嵌合支撐座5之弧41、72」：
      (1)所謂「吉普森式申請專利範圍Jepson-type claim」（
        又稱特徵式申請專利範圍），係在申請專利範圍「前言
        」部分，描述一個已知的製品、製程、組成或是組合的
        所有元件或是部分元件，並在申請專利範圍的「主體」
        部分，只描述創新的元件或是修飾過的元件，或是說明
        舊有元件之間的新連接型態或是交互作用，也就是描述
        其改良的所在。這種「吉普森式申請專利範圍」經常被
        使用在一個舊有組合物中，在其中有一個元件或是多個
        元件的改良時，或是一個或多個新的元件被加到一個舊
        有組合物品之中的發明技藝的一種描述。
      (2)以系爭案而言，其申請專利範圍就是以「特徵式」撰寫
        ，且其前言部分所載之支撐座華司R、壓縮彈簧S1、凸
        輪式螺旋面32、凸輪螺旋部71˙˙˙等元件及元件之間
        的組合，顯然已為參加人自承為習知。而其技術主體部
        分所載之「螺旋軸7及調整座4之端面乃分別有嵌合支撐
        座5之弧41、72」才是系爭案特徵之所在。
      (3)創作名稱是以最能表達發明技藝之精神為原則，且創作
        名稱通常必須使用足以反映發明技藝的特徵之字詞，而
        系爭案的專利名稱既然訂為「碟式煞車器之煞車片導位
        裝置」，顯然其申請標的就是在於可導正煞車片的結構
        ，且正是其技術主體部分所記載的部分「螺旋軸7及調
        整座4之端面乃分別有嵌合支撐座5之弧41、72」！
    3.原處分及訴願決定並未依一般的審查原則及客觀原則審究
      系爭案之實質特徵與引證案之異同，認事用法均有違誤：
      (1)參照兩案示意圖，系爭案申請專利範圍之「技術主體部
        分」所應用的技術手段，是在調整座4、螺旋軸7與支撐
        座5的相對端面以「圓弧」相嵌合，並藉圓弧的作用，
        當煞車片6產生偏移時，利用弧面產生自動導正之滑位
        ，因而使配合吸附支撐座5之煞車片6，得以保持絕對的
        相對平行。
      (2)引證案的對位片50與推桿40也是利用圓弧狀調整塊52與
        圓弧凹槽45相配合，且使對位片50可自動調整其在推桿
        40上的角度，促使剎車來令片60與剎車盤80保持平行面
        接觸。
      (3)因此，引證案已明確揭示「利用圓弧相配合，以使對位
        片50可相對於推桿40產生自動導正角度之作用」，系爭
        案之特徵、所欲達成之目的及功效亦與引證案相同，系
        爭案顯然是將引證案的技術特徵囊括在其申請專利範圍
        中，且若系爭案的專利範圍未加以釐清，則當系爭案實
        施其專利權，並主張其特徵部分即為技術主體部分所記
        載之「螺旋軸7及調整座4之端面乃分別有嵌合支撐座5
        之弧41、72」時，則試問被告：系爭案有無侵犯引證案
        專利範圍之利用圓弧相配合，以使對位片50可相對於推
        桿40產生自動導正角度之作用之技術內容？引證案與系
        爭案的權利範圍是否重疊？如此一來，恐將造成業界之
        紛爭！
      (4)原處分及訴願決定以系爭案申請專利範圍整體（包括前
        言部分及特徵部分所載）所界定之組合空間型態，作為
        與引證案相較之基礎，而完全未考量系爭案實質之申請
        專利範圍，應該只在技術主體之部分，仍僅以細部（組
        成構件及結合之空間型態）比對系爭案與引證案之異同
        ，顯然並未依一般之審查原則進行客觀審查。再者，在
        系爭案申請專利範圍未加以釐清之前，恐將造成系爭案
        與引證案之煞（剎）車片導正技術的重疊之問題，被告
        未秉持公正、客觀之審查態度，而訴願決定機關亦未加
        以指正，均非有理。
    4.系爭案之技術特徵確實可參酌引證案申請當時之既有技術
      導出：
      (1)先申請並經核准專利之發明案或新型案所記載之技術，
        應就該先申請案之說明或圖式所記載之事項來認定。其
        認定可參酌該先申請案申請當時之既有技術。如參酌該
        先申請案申請當時之既有技術而可導出之事項，亦可作
        為先申請並經核准專利之發明案或新型案所記載之技術
        之認定基礎。
      (2)參酌引證案申請當時之既有技術可導出系爭案之螺旋軸
        7可產生軸向位移之技術：
        退步言，系爭案若欲稱其申請專利範圍應就整體論之，
        則其螺旋軸7利用凸輪螺旋部71與右側主體3所設之凸輪
        式螺旋面32配合，當螺旋軸7轉動時可沿軸向頂推前進
        。相對地，引證案也是利用推桿40之肩部41因滾珠30與
        滾珠座20之旋槽22之作用，而在轉動推桿40時促使推桿
        40產生軸向位移。顯然，引證案已揭露利用旋槽22底面
        之傾斜弧面導引滾珠30，而導致推桿40轉動時可朝軸向
        位移的技術手段，而熟習該項技術之人士參酌引證案申
        請當時可產生軸向位移之既有技術手段後，確實可導出
        系爭案利用凸輪螺旋部71與凸輪式螺旋面32配合，可使
        螺旋軸7產生軸向位移的結構。
      (3)參酌引證案申請當時之既有技術可導出系爭案之煞車片
        導正之技術：
        系爭案是利用支撐座5與弧41、72配合可使煞車片6具有
        自動導正之作用。相對地，引證案也是利用圓弧狀調整
        塊52與圓弧凹槽45之弧面配合以使剎車片達到自動調整
        角度之作用。顯然，引證案已揭露圓弧的互相配合而導
        致剎（煞）車片自動導正的技術手段，而熟習該項技術
        之人士參酌引證案申請當時利用圓弧面配合以產生剎車
        片自動導正的既有技術後，確實可推導出系爭案之支撐
        座5與調整座4利用圓弧配合可產生自動導正的結構。
    5.系爭案有違專利法第98條第1項第2款之規定：
      (1)由前述說明可知，即使參加人欲辯稱系爭案主要技術手
        段為：螺旋軸7是利用凸輪螺旋部71相對於右側主體3
        之凸輪式螺旋面32產生旋動時，可使螺旋軸7產生沿軸
        線方向的頂推位移作用，且帶動煞車片6朝碟片位移而
        產生煞車目的。支撐座5與螺旋軸7之相對端面是利用
        『弧』相套接，而使得煞車片6具有自動導位、保持平
        行之作用。惟引證案亦是：以推桿40的圓弧凹槽45與
        對位片50的調整塊52互相嵌套，連結有剎車來令片60的
        對位片50可相對於推桿40自動調整角度，且推桿40之肩
        部41因滾珠30與滾珠座20之旋槽22之作用，在推桿40轉
        動時可朝剎車盤80一側推動，亦即，引證案也是利用旋
        槽22之傾斜弧面造成推桿40轉動時產生軸向位移。利
        用圓弧狀調整塊52與圓弧凹槽45之弧面配合以使剎車片
        達到自動調整角度之作用。職是，系爭案所應用的技術
        手段確實與引證案完全相同，應可確認！
      (2)系爭案利用螺旋軸7轉動時可使煞車片沿軸向產生位移
        ，且利用支撐座5之設置可達到煞車片自動校正及提高
        煞車動作平穩、安全性之目的及功效，與引證案之推桿
        40轉動時也可使剎車來令片60沿軸向產生位移，且利用
        對位片50的設置也可達成剎車來令片均勻夾壓剎車盤及
        剎車來令片自動定位夾持之目的及功效完全相同。尤有
        甚者，引證案說明書第10頁中亦明確記載，利用圓弧狀
        調整塊52與推桿40之圓弧凹槽45配合，可使對位片50自
        動調整其在推桿40上的角度，而使剎車來令片60與剎車
        盤80保持平行接觸，提高剎車效果、防止煞車失靈，顯
        然系爭案與引證案是應用相同的技術手段、達成相同的
        目的及功效，且二者的細部差異只是系爭專利簡易變更
        的結果，原處分及訴願決定並未就兩案實質的技術內容
        進行客觀比對，認事、用法皆顯有未當。
      (3)由以上的說明可知，原處分及訴願決定指稱引證案不能
        證明系爭案不具新穎性之理由，僅以空間型態並不相同
        一語帶過，卻未就系爭案申請專利範圍之技術主體所界
        定之特徵進行客觀比對，更未對二者之目的、功效相同
        有所置喙，顯見其未能依職權審慎審查，顯有未當。
    6.誠然，系爭案之支撐座5是以中央位弧槽51容置支撐座華
      司R及壓縮彈簧S1，故與引證案之對應部位有空間型態之
      差異。但是，系爭案以華司R搭配壓縮彈簧S1之設計，正
      如業界普遍應用以螺絲搭配彈簧以產生彈性抵壓作用之技
      術手段，並非系爭案所獨創，再者，引證案在凹槽中所設
      之墊片若採橡膠或彈性材質，亦可達到相同之目的及功效
      。且系爭案之凸輪式螺旋面32、凸輪螺旋部71雖與引證案
      之滾珠座20旋階面21搭配滾珠30之形狀有所差異，但其等
      將轉動動作轉換成軸向位移之技術手段、目的、功效卻完
      全相同，顯然二者此部分所運用的技術範圍亦屬相同。換
      言之，系爭案與引證案之間縱有構造不同，充其量也僅是
      構件的構形、尺寸存有差異而已，系爭案可經由引證案推
      導而出，已至為明顯，理當不具有新穎性。
    7.被告對於「擬制喪失新穎性之概念」並非正確有理：
      (1)按「申請在先並經核准專利」之新型，在後申請案申請
        日之前，尚未公告於專利公報，因此後申請案之新型並
        無申請前已見於刊物之情事，依理於申請當日應無不具
        有新穎性的道理，惟法律為顧及專利權之專有排他性及
        一新型一專利原則，乃將此等先申請案所記載之新型以
        法律擬制（legal fiction）為既有技術，而使後申請
        案之新型不具新穎性。
      (2)次按「先申請並經核准專利而相同於後申請發明之發明
        或新型，其技術內容特別被法律擬制（legal fiction
        ）為既有技術，亦視為屬於申請專利新型之既有技術。
        凡此等既有技術，均得以作為引證資料，用以證明申請
        專利之新型不具新穎性。」。
      (3)再按，「先申請並經核准專利之發明案或新型案所記載
        之技術」，應就該先申請案之說明或圖式所記載之事項
        來認定。其認定可參酌該先申請案申請當時之既有技術
        。如參酌該先申請案申請當時之既有技術而可導出之事
        項，亦可作為「先申請並經核准專利之發明案或新型案
        所記載之技術」之認定基礎。
      (4)因此，就審查基準所記載之內容而言，引證案之申請日
        為89年3月10日早於系爭案之申請日期89年4月1日，且
        是在系爭案申請後經核准、公告（90年12月11日公告，
        公告編號第468607號）。故就系爭案而言，引證案確實
        已被法律擬制（legal fiction）為系爭案申請當時之
        既有技術。
    (5)由被告之答辯理由二觀之，被告指稱引證案之公告日晚
        於系爭案申請日，系爭案申請當時無法參酌引證案˙˙
        ˙云云；惟，原告於起訴狀中陳明：「系爭專利之技術
        特徵確實可參酌引證案申請當時之既有技術導出」（並
        非在系爭案申請當時可直接參酌引證案），被告為審查
        專利業務之專責機關，應知悉何謂擬制喪失新穎性，原
        告主張引證案可證明系爭案擬制喪失新穎性，並非與法
        不合！
　(二)被告主張之理由：
  　1.查系爭案申請專利範圍特徵部分「右側主體（3）˙˙˙
      凸輪式螺旋面（32），嵌合螺旋軸（7）之凸輪螺旋部（7
      1），使螺旋軸（7）可在旋轉作動時受頂推前進，˙˙˙
      端面乃分別有˙˙˙弧（41）（72）與鎖合支撐座（5）
      螺絲（A2）之軸向螺孔，且支撐座（5）以中央位弧槽（
      51）容置˙˙˙使華司（R）一弧面恰可與弧槽（51）內
      面貼靠˙˙˙得以保持絕對相對平行˙˙˙」，並非僅有
      「螺旋軸（7）及調整座（4）之端面乃分別嵌合支撐座（
      5）之弧（41）（72）」，系爭案申請專利範圍特徵其兩
      支撐座（5）分別各與螺旋軸（7）之弧槽（72）、調整座
      （4）之弧槽（41）嵌合，螺旋軸（7）之凸輪螺旋部（71
      ）和右側主體（3）之凸輪式螺旋面（32）嵌合，支撐座
      （5）中央位弧槽（51）容置華司（R）及壓縮彈簧（S1）
      等和引證案對位片（50）中央圓弧調整塊（52）配合推桿
      （40）內側圓弧凹槽（45），滾珠座（20）設旋槽（22）
      容置滾珠（30）等彼此組成構件及結合之空間型態並不相
      同，故引證案難謂系爭案不具新穎性。（系爭案申請專利
      範圍以吉普森式寫法，其「特徵之前言部分」參酌其「其
      特徵在於˙˙˙」之內容，其前言所述之元件名稱僅代表
      習用技術中已有相關單一元件的出現，且專利案本就應以
      申請專利範圍前言及特徵所界定之整體解讀，在此一併指
      出）。
  　2.又查，引證案之公告日90年12月11日晚於系爭案申請日89
      年4月1日，系爭案申請時並無法參酌引證案；再者系爭案
      兩支撐座（5）分別各與螺旋軸（7）之弧槽（72）、調整
      座（4）之弧槽（41）嵌合，螺旋軸（7）之凸輪螺旋部（
      71）和右側主體（3）之凸輪式螺旋面（32）嵌合，支撐
      座（5）中央位弧槽（51）容置華司（R）及壓縮彈簧（S1
      ）等和引證案對位片（50）中央圓弧整塊（52）配合推桿
      （40）內側圓弧凸槽（45）、滾珠座（20）設旋槽（22）
      容置滾珠（30）等彼此組成構件及結合之空間型態並不相
      同，系爭案並無法由引證案導出，引證案難謂系爭案不具
      新穎性。
　(三)參加人主張之理由：同被告之陳述。
　　理  由
一、原告起訴主張：系爭案申請專利範圍以「特徵式」撰寫，且
    其前言部分所載之支撐座華司（R）、壓縮彈簧（S1）、凸
    輪式螺旋面（32）、凸輪螺旋部（71），顯然已自承該部位
    為習知，系爭案技術主體部分應僅限於「螺旋軸（7）及調
    整座（4）之端面分別有嵌合支撐座（5）之弧（41）（72）
    」，而引證案已明確揭示「利用圓弧相配合，以使對位片（
    50）可相對於推桿（40）產生自動導正角度之作用」，系爭
    案之特徵、所欲達成之目的及功效與引證案相同，兩案間縱
    有構造不同，充其量也僅是構件的構形、尺寸存有差異而已
    ，系爭案可經由引證案推導而出，系爭案不具新穎性，詎原
    處分為舉發不成立之審定，顯有違誤，為此訴請如聲明所示
    云云。
二、被告則以：引證案之公告日90年12月11日晚於系爭案申請日
    89年4月1日，系爭案申請時並無法參酌引證案，故僅能就新
    穎性論究，系爭案兩支撐座（5）分別各與螺旋軸（7）之弧
    槽（72）、調整座（4）之弧槽（41）嵌合，螺旋軸（7）之
    凸輪螺旋部（71）和右側主體（3）之凸輪式螺旋面（32）
    嵌合，支撐座（5）中央位弧槽（51）容置華司（R）及壓縮
    彈簧（S1）等和引證案對位片（50）中央圓弧整塊（52）配
    合推桿（40）內側圓弧凹槽（45）、滾珠座（20）設旋槽（
    22）容置滾珠（30）等彼此組成構件及結合之空間型態並不
    相同，系爭案並無法由引證案導出，引證案難謂系爭案不具
    新穎性等語置辯。
三、本件兩造及參加人對於事實概要欄所述之事實均不爭，引證
    案係申請在先而在系爭案申請後始公告之新型專利案，此有
    原處分及訴願決定附於本院卷暨舉發申請書、中華民國專利
    公報、新型專利說明書及其圖式附於原處分卷可稽，堪認為
    真實。
四、按系爭案審定核准時專利法第97條規定：「稱新型者，謂對
    物品之形狀、構造或裝置之創作或改良。」第98條規定：「
    （第1項）凡可供產業上利用之新型，無下列情事之一者，
    得依本法申請取得新型專利：一、申請前已見於刊物或已公
    開使用者。但因研究、實驗而發表或使用，於發表或使用之
    日起六個月內申請新型專利者，不在此限。二、有相同之發
    明或新型申請在先並經核准專利者。三、申請前已陳列於展
    覽會者。但陳列於政府主辦或認可之展覽會，於展覽之日起
    六個月內申請專利者，不在此限。（第2項）新型係運用申
    請前既有之技術或知識，而為熟習該項技術者所能輕易完成
    且未能增進功效時，雖無前項所列情事，仍不得依本法申請
    取得新型專利。」又按第105條準用第72條第1項後段規定：
    新型專利有違反第97條至第99條之情事，任何人得附具證據
    ，向專利專責機關舉發之。依以上規定可知，系爭案有無違
    反專利法情事而應不予專利，依法應由舉發申請人附具證據
    證明之，倘其證據足以證明系爭專利有違專利法之規定，被
    告自應為舉發成立，撤銷專利權之處分。是本件之爭執，在
    於系爭案與引證案是否為相同之新型？
五、經查：
  (一)按被告83年11月25日公告之專利審查基準第2-2-5頁規定：
    「（二）新穎性判斷之基本原則：1.作為新穎性判斷對象之
    新型，為申請專利範圍之『請求項所載新型』。2.申請專利
    範圍應就每一請求項目逐項判斷其新穎性，但可不需對每一
    請求項目各自逐項作成審定。3.判斷新型有無新穎性時，應
    以新型之技術內容比對是否相同（含能由熟習該項技術者直
    接推導）為準。不相同即具有新穎性；相同即不具新穎性。
    4.比對方式，應採單獨比對方式，以個別獨立的引證資料與
    『請求項所載新型』進行比對，不得將二個以上獨立的引證
    資料予以組合，以與『請求項所載新型』比對。」第2-2-11
    至2-2-12頁規定：「在新型新穎性判斷之領域中，所謂『相
    同之新型』，係指兩新型之技術內容相同而言。有『相同之
    新型』，指申請新型專利時，已有相同之他件新型申請案存
    在，至於究為何人所請則非所問。又，此處所指之他件新型
    申請案，雖係指其申請專利範圍之『請求項所載新型』而言
    。但當後申請案之新型，雖未記載於先申請案之新型申請專
    利範圍中，而已揭露於先申請案之新型說明或圖式內時，基
    於先申請案之新型在審定公告前，申請人尚得依專利法第
    105條準用44條第1款規定，補充修正記載於申請專利範圍中
    ，因此在認定先申請之新型是否為本條款所規定之『相同之
    新型』時，除考量其申請專利範圍外，凡在新型說明或圖式
    有記載之新型，亦包涵在內。」第2-2-12頁規定：「所謂『
    申請在先並經核准專利』，係指先申請案之新型雖經核准專
    利，但尚未在後申請案申請當日之前公告於專利公報，或先
    申請案之新型在後申請案申請當日雖尚未核准專利但其後經
    核准專利者而言。」「由於『申請在先並經核准專利』之新
    型，在後申請案申請當日之前，尚未公告於專利公報，因此
    後申請案之新型並無申請前已見於刊物之情事，依理於申請
    當日應無不具有新穎性的道理，惟法律為顧及專利權之專有
    排他性及一新型一專利原則，乃將此等先申請案所記載之新
    型以法律擬制 (legal fiction )為既有技術，而使後申請
    案之新型不具新穎性，故此項規定，僅能適用於考量新穎性
    之用，不得作為考量進步性之用。」第2-2-15頁規定：「『
    先申請並經核准專利之發明案或新型案所記載之技術』，應
    就該先申請案之說明書或圖式所記載之事項來認定。其認定
    可參酌該先申請案申請當時之既有技術。如參酌該先申請案
    申請當時之既有技術而可導出之事項，亦可作為『先申請並
    經核准專利之發明案或新型案所記載之技術』之認定基礎。
    」核以上規定與專利法之立法目的「鼓勵、保護、利用發明
    與創作，以促進產業發展」（專利法第1條參照）相符，被
    告於審查系爭案是否具有新穎性時資為依據與基準，依法自
    值尊重，合先敘明。
  (二)查原處分以引證案對位片（50）中央圓弧調整塊（52）配合
    推桿（40）內側圓弧凹槽（45），滾珠座（20）設旋槽（22
    ）容置滾珠（30）等和系爭案兩支撐座（5）分別各與螺旋
    軸（7）之弧槽（72）、調整座（4）之弧槽（41）嵌合，螺
    旋軸（7）和右側主體（3）之凸輪式螺旋面（32）嵌合，支
    撐座（5）中央位弧槽（51）容置華司（R）及壓縮彈簧（S1
    ）等彼此組成構件及結合之空間型態並不相同，難謂系爭專
    利不具新穎性為由，是原處分關於新穎性之認定，核係依前
    揭之說明而為審查，於法並無不合。
  (三)至原告之主張並無可採，茲說明如下：
    1.按新型專利獨立項之撰寫，本非限定以一種形式為之，有
      所謂「吉普森式申請專利範圍Jepson-type claim」（又
      稱特徵式申請專利範圍）方式，以二段式（two-part
      form）為之，於前言部分包含申請專利之標的及與先前技
      術共有之必要技術特徵，而於特徵部分即以「其改良在於
      」「其特徵在於」或其他類似用語表明者，敘明有別於先
      前技術之必要技術特徵。惟於解釋及比對申請專利範圍時
      ，特徵部分應與前言部分所述之技術特徵結合。
    2.查系爭案之申請專利範圍第1項（獨立項）即係以前揭二
      段式之撰寫方式而為，其於前言部分記載其申請專利之標
      的及與先前技術共有之必要技術特徵：「一種碟式煞車器
      之煞車片導位裝置，主要係由左側主體以短柱嵌合右側主
      體，經由鎖合螺栓進行固鎖成一體，其藉螺孔固鎖一調整
      座定位，並以內槽容置貼合調整座之支撐座，該支撐座內
      部容置支撐座華司及壓縮彈簧，經由螺絲鎖於調整座螺孔
      ，而右側主體係利用內槽所設之凸輪式螺旋面，嵌合螺旋
      軸之凸輪螺旋部，其軸端面與支撐座嵌合，並有鎖合支撐
      座螺絲軸向螺孔，其支撐座、華司及彈簧之定位與前述相
      同」；而於特徵部分記載其有別於先前技術所改良之必要
      技術特徵：「右側主體係利用內槽所設之凸輪式螺旋面，
      嵌合螺旋軸之凸輪螺旋部，使螺旋軸可在旋轉作動時受頂
      推前進，而螺旋軸及調整座之端面乃分別有嵌合支撐座之
      弧，與鎖合支撐座螺絲之軸向螺孔，且支撐座是以中央位
      弧槽容置支撐座華司及壓縮彈簧，使華司一弧面恰可與弧
      槽內面貼靠，因此可藉由迫擋壓縮彈簧之支撐座螺絲調鬆
      ，提供較大空間釋放彈簧之彈力，並經由彈力作用控制華
      司與支撐座，利用弧面接觸產生自動導正之滑位，因而使
      配合支撐座吸附定位之兩分置煞車片，得以保持絕對的相
      對平行」。
    3.查引證案於其申請專利範圍記載：「1.一種自行車碟剎來
      令片自動定位夾持機構，主要係在一卡鉗一側形成有一C
      形槽，在C形槽兩側各設有一剎車來令片，而一剎車盤一
      側係容置在二剎車來令片間，該卡鉗內裝設有一滾珠座，
      該滾珠座具有不同斜率變化之旋階面，且一推桿係穿過該
      滾珠座而凸伸出卡鉗外，再接設一曲柄, 在滾珠座與推桿
      間並裝設有數滾珠，而該推桿內側端則與其中一剎車來令
      片連結，俾該推桿可利用滾珠壓向推抵滾珠座之旋階面而
      產生軸向位移，使連結於推桿內側端之剎車來令片夾壓剎
      車盤，以產生剎車效果；其特徵在於：該推桿內側端與剎
      車來令片間係裝設有一對位片，該對位片與推桿連結之一
      側中央係凸設有一圓弧狀調整塊，而推桿內側端中央則配
      合形成有一圓弧凹槽，對該位片利用調整塊與圓弧凹槽可
      調整其在推桿上之角度，使剎車來令片自動調整位置，而
      平壓在剎車盤上。2.依據申請專利範圍第1項所述之一種
      自行車碟剎來令片自動定位夾持機構，其中，該滾珠座之
      旋階面係均勻佈設有數旋槽，該各旋槽具有朝同向變化之
      傾斜弧面，使各滾珠容置在對應之旋槽內，當推桿轉動時
      ，可使滾珠沿傾斜弧面移動，而使推桿產生軸向位移。..
      .. 」參照其說明書第9、10頁及其第3、4、5圖一較佳之
      實施例，其設有推桿（40）肩部（41）對應該滾珠座（20
      ）之旋槽（22）設有三凹孔（44），俾令該滾珠（30）可
      夾置在滾珠座（20）之旋槽（22）與該凹孔（44），而該
      推桿（40）肩部（41）另端側中央形成有一圓弧凹槽（45
      ）。對位片（50），係對應該推桿（40）肩部（41）之圓
      形片體（51），其中央對應推桿（40）之圓弧凹槽（45）
      設有一圓弧狀調整塊（52），而該對位片（50）則利用一
      螺桿（53）樞結在該肩部（41）之圓弧凹槽（45）內，並
      可自動調整其在推桿（40）上之角度；復參照第6圖所示
      ，當欲剎車時，藉由操作曲柄（70），使其帶動推桿（40
      ）轉動，此時，該推桿（40）肩部（41）因滾珠（30）與
      滾珠座（20）旋槽（22）之作用，而將該推桿（40）向剎
      車盤（80）一側推動，使來令片（60）觸接剎車盤（80）
      ，達剎車功能。
    4.與系爭案之申請專利範圍所載之全部必要技術特徵相較，
      系爭案設有兩支撐座（5），分別各與螺旋軸（7）之弧槽
      （72）及調整座（4）之弧槽（41）嵌合，螺旋軸（7）復
      與右側主體（3）之凸輪式螺旋面（32）嵌合，而該支撐
      座（5）是以中央位弧槽（51）容置支撐座華司（R）及壓
      縮彈簧（S1），使華司一弧面恰可與弧槽內面貼靠，因此
      可藉由迫擋壓縮彈簧之支撐座螺絲調鬆，提供較大空間釋
      放彈簧之彈力，並經由彈力作用控制華司與支撐座，利用
      弧面接觸產生自動導正之滑位，因而使配合支撐座吸附定
      位之兩分置煞車片，得以保持絕對的相對平行，兩案在組
      成構件及結合之空間型態均不相同，非如原告主張之僅是
      構件的構形、尺寸存有差異而已，亦非由熟習該項技術者
      所能直接推導而得，是被告認系爭案與引證案所附說明書
      或圖式載明之內容不相同，於法有據，系爭案仍具新穎性
      ，洵屬有據。
六、綜上所述，原告之主張，尚不足採，原處分認系爭案無審定
    核准時專利法第98條第1項第2款不予專利之事由，就原告之
    舉發申請為不成立之審定，認事用法，並無違誤，訴願決定
    ，遞予維持，亦無不合，原告訴請如聲明所示，為無理由，
    應予駁回。
七、本件事證已臻明確，兩造其餘之陳述，於判決結果不生影響
    者，不予一一論述，附此敘明。
據上論結，本件原告之訴為無理由，爰依行政訴訟法第98條第3
項前段，判決如主文。
中　　華　　民　　國　　94　　年　 11　　月　　10   　日
                  第三庭審判長法  官　王　立　杰
                              法  官　黃　本　仁
                              法  官　王　碧　芳
上為正本係照原本作成。
如不服本判決，應於送達後20日內向本院提出上訴狀並表明上訴
理由，如於本判決宣示後送達前提起上訴者，應於判決送達後20
日內補提上訴理由書（須按他造人數附繕本）。
中　　華　　民　　國　　94　　年　 11　　月　　10   　日
          　　　　  　　　　　書記官  葉  瑩  庭
